臺灣臺東地方法院刑事判決　　　　　　　100年度訴字第109號
公　訴　人　臺灣臺東地方法院檢察署檢察官
被　　　告　邱木添
上列被告因偽造文書等案件，經檢察官提起公訴（100年度偵字
第381號），本院判決如下：
    主  文
邱木添共同行使變造私文書，足以生損害於公眾及他人，處有期
徒刑肆月，如易科罰金，以新臺幣壹仟元折算壹日。
    犯罪事實
一、邱木添於民國100年1月25日後之某時許，在臺東縣池上鄉○
    ○村○○○○道某處，拾獲無主之99年11至12月份二聯式收
    銀機統一發票收執聯私文書1張，明知該統一發票係真實姓
    名年籍不詳之成年人於不詳時間，在不詳地點，在原由址設
    臺東縣池上鄉○○村○○路259號1樓之悟饕池上飯包店於99
    年11月19日所開立未中任何獎項之統一發票上，以將該發票
    字軌之前2碼（即「0」、「2」）及後3碼（即「9」、「0」
    、「1」）數字號碼挖除，剪取其他統一發票上之數字號碼
    （分別為「3」、「5」、「0」、「6」、「3」），換貼至
    該統一發票之方式，將該號碼變造為「00000000」，使之符
    合財政部於100年1月25日所開出99年11至12月份統一發票特
    獎（即統一發票收執聯八位數號碼與中獎號碼完全相同，獎
    金為新臺幣【下同】2,000,000元，起訴書誤載為頭獎）之
    中獎號碼，竟夥同邱玉梅、張裕明（上開二人所涉行使變造
    私文書部分，均經臺灣臺東地方法院檢察署檢察官以100年
    度偵字第381號為緩起訴處分，嗣經臺灣高等法院花蓮分院
    檢察署檢察長以100年度上職議字第384號處分書駁回再議確
    定，緩起訴期間均為1年，各應於緩起訴處分確定後6個月內
    ，分別向該署指定之公益團體、地方自治團體支付30,000元
    、20,000元）基於行使變造私文書及意圖為自己不法所有之
    犯意聯絡及行為分擔，推由邱玉梅及張裕明二人於100年1月
    31日晚上7時許，持該業經他人變造之統一發票，前往該悟
    饕池上飯包店，要求不知情之成年店員林薰蓋用該店店章及
    填寫品項，再共同前往址設臺東縣臺東市○○路126號之臺
    東大同路郵局，推由邱玉梅持向該郵局經辦人員許說燕提示
    辦理兌領特獎事宜而行使之（惟未冒用他人名義在該統一發
    票背面之領獎收據欄填載資料），佯以該張業經變造之統一
    發票係99年11至12月份統一發票特獎之統一發票云云，而著
    手於詐欺取財行為之實行，足以生損害於公眾共享之國庫財
    政利益、財政部賦稅署及代辦兌換統一發票中獎機關對於統
    一發票業務稽核管理與獎金核發之正確性。嗣因許說燕以肉
    眼察覺該統一發票號碼有剪貼之痕跡，旋以電腦系統查詢統
    一發票字軌為RD00000000號之領用商號紀錄，復經主管以電
    話向國稅局查證邱玉梅所提示之統一發票疑經變造，旋即報
    警處理而遭當場查獲，始未得逞，並扣得上開業經變造之統
    一發票1張。
二、案經臺東縣警察局臺東分局報告臺灣臺東地方法院檢察署檢
    察官偵查起訴。
    理  由
一、按被告以外之人於審判外之言詞或書面陳述，除法律有規定
    者外，不得作為證據；又被告以外之人於審判外之陳述，雖
    不符同法第159條之1至第159條之4之規定，而經當事人於審
    判程序同意作為證據，法院審酌該言詞陳述或書面陳述作成
    時之情況，認為適當者，亦得為證據；又當事人、代理人或
    辯護人於法院調查證據時，知有第159條第1項不得為證據之
    情形，而未於言詞辯論終結前聲明異議者，視為有前項之同
    意，刑事訴訟法第159條第1項、第159條之5分別定有明文。
    考其立法意旨在於傳聞證據未經當事人之反對詰問予以核實
    ，原則上先予排除。惟若當事人已放棄反對詰問權，於審判
    程序中表明同意該等傳聞證據作為證據；或於言詞辯論終結
    前未聲明異議，基於尊重當事人對傳聞證據之處分權，及證
    據資料愈豐富，愈有助於真實發見之理念，且強化言詞辯論
    主義，使訴訟程序得以順暢進行，上開傳聞證據亦均具有證
    據能力。而所謂「審酌該陳述作成時之情況，認為適當」者
    ，係指依各該審判外供述證據製作當時之過程、內容、功能
    等情況，是否具備合法可信之適當性保障，加以綜合判斷而
    言（最高法院94年度臺上字第3277號判決可資參照）。經查
    ，本判決下列所引用之各該被告以外之人所為審判外之陳述
    以及其他書面陳述，雖均屬傳聞證據，且查無符合刑事訴訟
    法第159條之1至第159條之4等情形，惟當事人於本院準備程
    序及審判期日中就證據能力部分均表示無意見而不予爭執，
    且迄至言詞辯論終結前，當事人知悉有刑事訴訟法第159條
    第1項不得為證據之情形，猶未再聲明異議，本院審酌上開
    證據資料製作時之情況，並無違法不當（例如：該違背法定
    程序屬證據相對排除法則，且情節重大）及證明力明顯過低
    之瑕疵，亦認為以之作為證據應屬適當，依刑事訴訟法第
    159條之5規定，認上揭證據資料均有證據能力。
二、上揭犯罪事實，業據被告邱木添於本院審理中坦白承認（見
    本院卷第68頁至第68頁背面），核與證人即共同被告邱玉梅
    、張裕明先後於警詢、偵查及本院審理中證稱渠等行使變造
    之統一發票私文書過程（見警卷第10至12、19至20頁、偵卷
    第14至15、36至37、46至48頁、本院卷第59頁背面至第61頁
    、第62至63頁）、證人即臺東大同路郵局經辦人員許說燕於
    警詢及偵查中證稱共同被告邱玉梅持該變造之統一發票詐欺
    取財未遂之過程（見警卷第21至22頁、偵卷第35至36頁）、
    證人即悟饕池上飯包店店長程哲瑋、店員林薰均於警詢及偵
    查中證稱共同被告邱玉梅、張裕明共同持該變造之統一發票
    前往悟饕池上飯包店，要求蓋用店章及填寫品項之過程（見
    警卷第23至24頁、偵卷第36、44頁）大致相符；而起訴書原
    載扣案之統一發票係真實姓名年籍不詳之成年人於不詳時間
    所變造，然觀諸財政部均係於每單月之25日，就前期之統一
    發票，開出特獎1至3組及其他各獎3至10組之中獎號碼（統
    一發票給獎辦法第3條參照），堪認被告係於100年1月25日
    後之某時許，拾獲扣案之統一發票；復觀諸被告等人推由共
    同被告邱玉梅持向郵局經辦人員辦理兌領99年11至12月份當
    期統一發票特獎事宜之發票號碼為「00000000」，其八位數
    號碼與財政部於100年1月25日所開出99年11至12月份統一發
    票特獎號碼完全相同等情，此有99年11至12月份統一發票中
    獎號碼單及扣案統一發票之外觀照片6張等件在卷為憑（見
    警卷第31至33頁及本院卷第12至17頁），並有被告等人持以
    辦理兌獎事宜之統一發票1張扣案可資佐證；然稽以扣案之
    統一發票上所載品項「木盒飯包＊5＝350元、土雞＊2＝300
    元、合計650元」原為址設臺東縣池上鄉○○村○○路259號
    1樓之池上飯包店於99年11月19日所開立發票字軌為RD00000
    000號之統一發票所記載，而99年11至12月份二聯式收銀機
    統一發票字軌RD00000000號領用商號為址設彰化縣彰化市○
    ○路67號之八八眼鏡行；另經本院將該扣案之統一發票送財
    政部印刷廠鑑定結果，認係該廠所印製之統一發票，惟其上
    號碼前2碼及後3碼數字部分紙張厚薄不一，防偽底紋圖騰割
    斷無法連接，研判為經挖除原號碼加以剪貼變造處理之發票
    號碼乙情，有該廠100年5月24日財印政字第1000001092號函
    、財政部臺灣省南區國稅局臺東縣分局100年6月7日南區國
    稅東縣三字第1000010658號函及所檢附之領用統一發票商號
    查詢畫面資料等件在卷為憑（見本院卷第23、28至29頁），
    顯見該統一發票紙張雖為真正，惟其上發票號碼部分確係遭
    變造無訛。又扣案之統一發票僅係以將發票字軌之部分數字
    號碼挖除，將其他統一發票之數字號碼剪貼至該統一發票之
    方式加以變造等情，已如上述，其變造手法粗劣，堪認一般
    人於拾獲之際均得以肉眼辨識該統一發票號碼業經變造之情
    形，此由證人許說燕因肉眼察覺扣案之統一發票號碼有剪貼
    之痕跡，旋以電腦系統查詢統一發票字軌為RD00000000號之
    領用商號紀錄，復經主管以電話向國稅局查證，旋即報警處
    理之查獲經過，亦可得證；何況被告既須就拾獲之統一發票
    核對中獎號碼，確認係中獎之統一發票後，始可持以兌獎，
    觀諸扣案之統一發票八位數號碼核與財政部於100年1月25日
    所發布99年11至12月份統一發票特獎之中獎號碼完全相同，
    獎金高達2,000,000元，而依吾人一般日常生活經驗，目前
    統一發票特獎開獎組數僅有1至3組，中獎機率極低，中獎人
    在前往代辦兌換統一發票中獎機關辦理兌領統一發票特獎事
    宜前，必定就該張可領取高額豐厚獎金之統一發票上所記載
    之開立期別、號碼各節詳為反覆檢視確認；參以被告自承其
    於拾獲該張業經變造之統一發票後，確曾購買報紙確認該發
    票號碼為99年11至12月份統一發票特獎之中獎號碼，而其戶
    籍地雖設在花蓮縣，猶特意前往臺東地區辦理兌獎事宜乙節
    （見本院卷第67、68頁），顯見被告於拾獲扣案之統一發票
    之際，明知該統一發票業經變造之事實，竟仍將該業經變造
    之統一發票推由共同被告邱玉梅持向郵局經辦人員提示辦理
    兌領特獎事宜而行使之，是其主觀上確有行使變造私文書之
    故意及不法所有之意圖，要屬無疑。從而，被告所為上開不
    利於己之供述既屬其親身經歷之事項，並有相關證人證述與
    書證在卷可資佐證，顯非杜撰之詞，亦未遭受任何強暴、脅
    迫、利誘、詐欺、疲勞訊問、違法羈押或其他不正方法，足
    徵被告上開任意性自白與事實相符，堪以採信。綜上所述，
    本件事證明確，被告犯行洵堪認定，應依法論科。
三、論罪科刑部分：
（一）按統一發票係加值型及非加值型營業稅法第32條第1項所
      定營業人銷售貨物或勞務，開立予買受人之憑證，而財政
      部依同法第58條訂定之統一發票給獎辦法，係以定期開獎
      ，給予獎金之方式，鼓勵買受人向營業人索取統一發票，
      以發揮防止逃漏、控制稅源及促進統一發票推行之效果；
      統一發票中獎與否，純繫於偶然之事實，中獎人於領取獎
      金時，固須占有該中獎之統一發票收執聯，然該統一發票
      上除記載「年月份、編號、銷貨人名稱、住址、電話、銷
      售金額及日期」等事項外，別無中獎金額之填載，中獎人
      尚須核對兌獎資料，是其本質究非於券面表彰一定財產上
      權利之有價證券，而係表彰進項憑證或收據性質之私文書
      ，尚不因取得統一發票後，因公告當期中獎號碼，而得據
      以兌領獎金之偶然事實，變易其私文書之性質；又統一發
      票上之號碼僅係表彰營業人開立該憑證之部分內容，而未
      中獎之統一發票，仍具憑證功能，故行為人如擅自將統一
      發票之號碼予以變更改造為符合當期中獎號碼，既未更易
      統一發票固有之銷貨憑證本質，亦非創設其內容，應屬變
      造行為，而非屬偽造行為（最高法院63年度第4次刑事庭
      總會決議、69年臺上字第3689號判例、89年度臺上字第
      5428號、92年度臺上字第5616號判決可資參照）。經查，
      被告為詐取99年11至12月份統一發票特獎之中獎獎金，推
      由共同被告邱玉梅持該業經他人變造之統一發票，向郵局
      經辦人員辦理兌領獎金事宜，由該郵局經辦人員就該私文
      書之內容進行審查，顯然對於該私文書之內容有所主張，
      自有行使該私文書之意思與行為，雖經該郵局經辦人員察
      覺有異而報警處理，仍足以生損害於公眾共享之國庫財政
      利益、財政部賦稅署及代辦兌換統一發票中獎機關對於統
      一發票業務稽核管理與獎金核發之正確性。核被告所為，
      係犯刑法第216條、第210條之行使變造私文書罪、同法第
      339條第3項、第1項之詐欺取財未遂罪。又其雖已著手於
      詐欺取財行為之實行，惟尚未生詐得財物之結果，為未遂
      犯，然其係因經郵局經辦人員察覺而遭查獲，始未生詐得
      財物之結果，顯非出於自由意志，自動終止犯罪行為，是
      被告係因他人行為或外界障礙之影響，受該心理壓力而不
      得不中止犯罪行為，核屬障礙未遂，爰依刑法第25條第2
      項之規定，按既遂犯之刑減輕之；另其與共同被告邱玉梅
      、張裕明就上開行使變造私文書及詐欺取財未遂犯行，分
      別有事前同謀及事中參與之行為，彼此間均有犯意聯絡及
      行為分擔，應論以共同正犯。
（二）復按刑法第55條所定一行為而觸犯數罪名之想像競合犯，
      應從一重處斷，其規範意旨在於避免對於同一犯罪行為予
      以過度評價，所謂「同一行為」應指實行犯罪之行為完全
      或局部具有同一性而言（最高法院98年度臺上字第1912號
      判決要旨可資參照）。準此，在著手實行階段具有同一性
      之情形下，凡基於一個犯罪決意，實行數個犯罪構成要件
      之行為，彼此實行行為完全同一，或大部分同一，甚或局
      部同一，視個案情節，均可能得以評價為一個犯罪行為而
      論以想像競合犯。經查，被告為詐取99年11至12月份統一
      發票特獎之中獎獎金，推由共同被告邱玉梅將該業經他人
      變造之統一發票持交郵局經辦人員而行使之際，已著手於
      詐欺取財之行為，其行使變造私文書與詐欺取財未遂二罪
      間，行為殊屬局部同一，而有包含之關係，自應認屬同一
      行為。準此，被告以一行為觸犯上開各罪名，為想像競合
      犯，應依刑法第55條之規定，從一重之行使變造私文書罪
      處斷。
（三）爰審酌被告不思循正當途徑獲致財富，竟藉行使變造統一
      發票之手段企圖詐取獎金，足以生損害於國庫財政利益、
      財政部賦稅署及代辦兌換統一發票中獎機關對於統一發票
      業務稽核管理與獎金核發之正確性，惟念及其於犯後終能
      坦白承認，態度尚可，兼衡酌其品性素行、犯罪動機、目
      的、手段、所欲詐取之獎金金額高達2,000,000元，然因
      遭郵局經辦人員識破始未詐得財物、生活狀況不佳，領有
      中度肢障之中華民國身心障礙手冊（見本院卷第34頁）、
      教育程度為國小畢業、犯罪所得利益及所生損害等一切情
      狀，量處如主文所示之刑，並諭知易科罰金之折算標準。
四、末按被告偽造之書類，既已交付於被害人收受，則該物非屬
    被告所有，除該偽造書類上偽造之印文、署押，應依刑法第
    219條之規定予以沒收外，依同法第38條第3項之規定，即不
    得再對各該書類諭知沒收（最高法院43年臺上字第747號判
    例要旨可資參照）。查扣案之業經變造之統一發票1張，雖
    係供被告犯本件犯罪所用之物，然因被告等人已將之交付與
    郵局經辦人員提示兌獎而行使之，非屬被告或共犯所有之物
    ，毋庸併予宣告沒收，附此敘明。
據上論斷，應依刑事訴訟法第299條第1項前段，刑法第28條、第
216條、第210條、第339條第3項、第1項、第55條、第25條第2項
、第41條第1項前段，刑法施行法第1條之1第1項、第2項前段，
判決如主文。
本案經檢察官黃建銘到庭執行職務。
中    華    民    國   100    年    10    月    18    日
                  刑事第一庭  審判長法  官  裕斗
                                    法  官  楊峻宇
                                    法  官  彭凱璐
以上正本證明與原本無異。
如不服本判決應於收受送達後10日內向本院提出上訴書狀，並應
敘述具體理由；其未敘述上訴理由者，應於上訴期間屆滿後20日
內向本院補提理由書（均須按他造當事人之人數附繕本）。「切
勿逕送上級法院」。告訴人或被害人對於本判決如有不服，請書
具不服之理由狀，請求檢察官上訴者，其上訴期間之計算係以檢
察官收受判決正本之日期為準。
                                    書記官  陳憶萱
中    華    民    國   100    年    10    月    18    日
附錄論罪科刑法條：
中華民國刑法第216條
行使第210條至第215條之文書者，依偽造、變造文書或登載不實
事項或使登載不實事項之規定處斷。
中華民國刑法第210條
偽造、變造私文書，足以生損害於公眾或他人者，處5年以下有期
徒刑。
中華民國刑法第339條
意圖為自己或第三人不法之所有，以詐術使人將本人或第三人之
物交付者，處5年以下有期徒刑、拘役或科或併科1千元以下罰金
。
以前項方法得財產上不法之利益或使第三人得之者，亦同。
前二項之未遂犯罰之。